【裁判字號】    98,台上,2750
【裁判日期】    980520
【裁判案由】    殺人等罪
【裁判全文】
最高法院刑事判決            九十八年度台上字第二七五０號
上  訴  人  甲○○
選任辯護人  曾昭牟律師
上列上訴人因殺人等罪案件，不服台灣高等法院中華民國九十八
年二月十三日第二審更審判決（九十七年度上重更(二)字第一八號
；起訴案號：台灣板橋地方法院檢察署九十四年度偵字第一０一
０八、一二八三五號），提起上訴，本院判決如下：
    主  文
上訴駁回。
    理  由
壹、違反槍砲彈藥刀械管制條例部分
按刑事訴訟法第三百七十七條規定，上訴於第三審法院，非以判
決違背法令為理由，不得為之。是提起第三審上訴，應以原判決
違背法令為理由，係屬法定要件。如果上訴理由書狀並未依據卷
內訴訟資料，具體指摘原判決不適用何種法則或如何適用不當，
或所指摘原判決違法情事，顯與法律規定得為第三審上訴理由之
違法情形，不相適合時，均應認其上訴為違背法律上之程式，予
以駁回。本件上訴人甲○○此部分上訴意旨略稱：系爭槍擊現場
遺留之彈殼、彈頭，經與上訴人遭查扣之四支手槍比對結果，縱
然不符，可認尚有第五把槍枝之存在，但既不能排除係他人所為
，且林修文（已先行判刑確定）在警詢時所言曾見過上訴人將「
沙漠之鷹」轉交伊寄藏一節，已經其在第一審審理中，供明乃臆
測之詞，實際上未曾見過此式之槍等語，衡諸此式手槍甚長，要
與林修文受寄藏而遭搜獲之各槍不同，足見先前所言不實，是該
所謂之「沙漠之鷹」手槍（按指原判決附表二編號五所載之「可
發射子彈具有殺傷力之改造手槍」）迄今未查獲，原審不依罪證
有疑，利歸被告原則處理，仍然逕行認定上訴人有寄藏此部分手
槍之犯行，復不敘明不採林修文所為有利於上訴人證言之理由，
實有違法採證及判決理由不備之違法云云。惟查：證據之取捨與
事實之認定，俱屬事實審法院自由判斷之職權，此項職權之行使
，倘不違背客觀存在之經驗法則或論理法則，即無違法可言，觀
諸刑事訴訟法第一百五十五條第一項規定甚明，自無許當事人任
憑己意，指摘為違法，而資為上訴第三審之適法理由。本件原判
決此部分係依憑上訴人迭在警詢、偵查及歷審中坦承受綽號「阿
三」之男子委託寄藏一批槍、彈，而轉託李銘祐（已先行判刑確
定）、林修文予以寄藏之自白（上訴人在原審就此部分之事，完
全「認罪」）；李銘祐供證共有五把手槍；林修文指稱除扣案之
四支手槍外，尚有「沙漠之鷹」一把之證言；上訴人持槍殺人，
現場所留彈殼、彈頭核與扣案四槍不符之鑑定函與現場採證照片
等證據資料，乃認定上訴人確有寄藏「沙漠之鷹」手槍之犯行，
並說明因該槍未經扣案，無法證明為制式者，是依罪疑唯輕原則
，認屬可發射子彈、具有殺傷力之改造手槍。所為之事實認定及
得心證理由，俱有卷內各證據資料可稽，既係綜合上揭各直接、
間接證據，本於推理作用而為合理判斷，自形式上觀察，並不違
背經驗法則、論理法則。上訴意旨置原判決已明白論斷之事項於
不顧，專就所謂「沙漠之鷹」手槍部分，予以指摘，無非係就後
述之殺人部分牽連爭執，殊難認為適法之第三審上訴理由。依上
說明，應認其此部分之上訴為違背法律上之程式，予以駁回。
貳、殺人部分
此部分原判決認定(一)、上訴人與李銘祐於民國九十四年五月五日
凌晨三時許，在台北縣永和市錢櫃ＫＴＶ飲酒後，共騎機車欲返
回李銘祐租屋處，行經同縣中和市○○路與中正路口時，因行車
糾紛而與姓名年籍不詳之計程車司機、乘客發生口角、互毆。事
畢，返回李銘祐租屋處繼續飲酒，上訴人竟心有未甘，趁李銘祐
不注意之際，取出寄藏於李銘祐租屋處一支可發射子彈具有殺傷
力之改造手槍，並裝填制式子彈三顆後，自行騎機車沿同縣中和
市○○路往民樂路方向行駛，欲找尋上開計程車司機、乘客理論
。於同日、時五十分許，行經該中正路與民樂路口「來一鍋火鍋
店」前停車等待綠燈，適被害人蘇友朋駕駛車牌三四二－ＬＡ號
營業小客車，沿該民樂路往中正路方向行駛，甲○○自營業小客
車未關上之駕駛座車窗，誤認蘇友朋係先前互毆之計程車司機，
預見以所持有之手槍射擊計程車，可能造成車內人員死亡，仍萌
發生死亡結果，亦不違反其本意之不確定故意，持槍朝向蘇友朋
所駕駛之計程車射擊一槍，致蘇友朋頭部中彈，倒於駕駛座而陷
入昏迷，車因而失去控制，穿越該中正路向前緩慢滑行，迨撞擊
另側人行道始停止。蘇友朋經路人報警送醫急救，終因顱骨骨折
、顱內出血，引起中樞神經休克，於翌（六）日下午不治死亡。
(二)、上訴人射擊蘇友朋後，旋騎機車於前揭中正路、民樂路口（
違規）迴轉，適有林承雄駕駛車牌一０五－ＫＥ號曳引車，從同
縣板橋市往北二高速公路方向，沿中和交流道高架橋下方中和市
○○路內側車道駛來，行至中正路與民樂路口時，上訴人竟承前
同一殺人不確定故意之概括犯意，於迴轉該路口時，持槍朝林承
雄駕駛之曳引車正面射擊一槍，子彈從曳引車駕駛座右上方擋風
玻璃射入，貫穿座椅後，自駕駛座後方玻璃射出，林承雄倖未被
射中而得免於難。上訴人射擊林承雄後，又續行完成迴轉，待轉
向中和市○○路往板橋方向時，再擊發一槍後加速逃離現場，返
回李銘祐租屋處，於該處樓下，遇另騎機車尾隨上訴人出門買飲
料而目擊上開經過返回之李銘祐，上訴人向李銘祐取得機車安全
帽戴上後，旋即騎機車逆向往板橋方向逃逸。員警則於槍擊現場
地面查獲制式子彈彈殼三個，於蘇友朋營業小客車左後腳踏墊上
查獲制式子彈彈頭一顆等情。主要係以上訴人於警詢及偵查中供
承：我五月五日當天凌晨，從永和錢櫃喝酒回來途中，經過中和
市○○路、中山路口，因行車問題與某計程車司機發生糾紛、互
毆，該司機以無線電呼叫同夥前來支援，我與李銘祐就一同離開
現場，回到他中正路住處繼續喝酒，喝了一會兒，我就想到要拿
槍枝去示警、嚇唬計程車司機，便從我寄放在李銘祐住處的其中
一支已裝填三發子彈之槍枝拿出，並騎乘一部輕型機車，由中正
路往北二高方向行駛，至民樂路口在紅綠燈處停留數十秒，我記
得在那裡有開槍，李銘祐跟隨在我後方，他應該很清楚，我只記
得他們有好幾位計程車司機在那裡，我舉槍開了約三發後，迴轉
中正路往板橋方向行駛之部分自白；而以證人李銘祐於警詢中指
稱：「甲○○與我回到中正路租屋處後，甲○○未戴安全帽就騎
乘一部五十ＣＣ機車往中正路與民樂路（北二高方向）駛去，我
隨後騎機車跟在後面，打算至民樂路統一超商買飲料喝，當我騎
到中正路一家火鍋店前，看見甲○○停下來在講電話，當時我前
面另外有一對男女騎機車要左轉時，我看見甲○○開槍，我怕被
他開槍打到，於是我就趕緊躲在火鍋店前一部汽車後面，甲○○
騎機車迴轉以後，我又聽到一聲槍響，直到綠燈亮起，我才起身
騎機車，此時那對男女已經沒看到了，卻看到一部計程車慢慢向
前滑行，我因好奇，就騎機車靠近計程車查看，當時看到計程車
司機躺在駕駛座上，我就迅速離開返回租屋處」，「我當時有聽
到好幾聲槍響，因高架橋下有迴音，所以我不敢確定有幾聲」；
險些遇害之曳引車駕駛林承雄證稱：九十四年五月五日早上四點
左右，走到民生橋下，往北二高方向，到民樂路十字路口前，還
沒到十字路口，當時是黃燈，我聽到碰一聲，後來我看到一部計
程車跟我是橫向，在我右前方路口過來，我看到計程車司機在駕
駛座上斜躺，他斜躺方式是往後仰，在駕駛位置上，看到的時候
，計程車已經過了停止線，一路往前滑，後來一直滑到對向的安
全島，撞到安全島，此時我也聞到我車上有火藥味，我才看到我
後方玻璃裂掉，我又看到我的擋風玻璃有一個洞。槍聲是從右前
方傳來，當時我還在行進中，射擊點是在右手邊，貫穿椅背，再
貫穿後方的玻璃，因為我不抽煙，所以對味道很敏感；現場目擊
證人吳承育、吳瑞梅證稱：我們夫妻從中正路往北二高方向騎，
還沒到民樂路口時，就聽見二聲槍聲，在民樂路口等紅燈時，右
邊大約一公尺左右有一輛跟我同方向機車，該騎士於民樂路、中
正路路口中央迴轉一半時，有對空開槍，轉到對向車道時，仍在
中正路上，又往左前方開槍，他是紅燈時違規迴轉，轉到中正路
上時，朝左上方開一槍，角度大約四十五至六十度，至對向車道
後，又朝左前方開一槍，角度大約三十度各等語之證言。加以蘇
友朋係因頭部遭遠距離（二十至四十公分以上）單一槍擊貫穿傷
引起顱骨骨折、顱內出血，最後引起中樞神經休克，於九十四年
五月六日下午二時五十分許不治死亡，業經檢察官督同法醫師相
驗明確，製有相驗筆錄、相驗屍體證明書及驗斷書各一件，並經
法務部法醫研究所（下稱法醫所）鑑定明確，作成鑑定書一份，
前揭曳引車遭槍擊之情，亦有採證照片六幀，憑為佐證。衡諸上
訴人到案由檢察官聲請羈押，第一審值日法官庭訊時，上訴人猶
直承：「我確定有開槍，時間及地點都（與檢察官聲請意旨）差
不多」等語，足見其確因行車問題與不詳姓名之計程車司機發生
糾紛、互毆，乃持槍外出尋仇，明顯具有殺人之動機。再以法醫
所鑑定蘇友朋之傷口，未見有彈擊火藥殘跡，研判係距離槍枝二
十至四十公分以上之遠距離現象，而上訴人既否認直接射擊蘇友
朋，致難認定其開槍距離，進而判斷其具有近距離槍擊之直接殺
人故意，爰依憑蘇友朋係頭部中彈之角度（李銘祐尚模擬上訴人
右手側面持槍射擊，有模擬照片在案），並參酌後述槍擊曳引車
之情形，認定係出於間接（不確定）殺人之犯意；亦以林承雄繪
製之曳引車中彈位置圖、車損照片、擋風玻璃右上方彈孔、相關
車輛高度，及上訴人在人車往來之路口，持槍向正駛往路口之車
前窗射擊等各情，足認上訴人主觀上應可預見有擊中他人致死亡
之結果，客觀上就其射擊角度非無奪命之可能，卻仍任意開槍，
同可認定具有殺人之不確定故意，作為認定犯罪事實所憑之證據
及認定之理由。另對於上訴人所為伊係對空鳴槍，沒有殺人，只
是嚇唬計程車司機，蘇友朋頭部中彈之角度及子彈射入林承雄曳
引車玻璃之角度，與其開槍之角度不符一節，則以依事發當時之
時間、地點，除上訴人持槍射擊外，並無他人有此作為，蘇友朋
中槍之時，係在營業小客車駕駛座上，頭部遭子彈穿入，一槍斃
命，依法醫所鑑定書所載，其頭部貫穿入口係於左眼角平行外緣
一公分，貫穿出口則於偏右側之枕部，彈道約呈水平線；林承雄
之曳引車係遭子彈自車前玻璃射入，彈射貫穿椅背，再從林承雄
右側後方玻璃穿出，業據林承雄供明，且有其繪製之曳引車中彈
位置圖可徵，已見前述，足見所辯不足採信。至吳承育、吳瑞梅
雖謂聽到四聲槍響，然現場祇尋獲三個彈殼及一粒彈頭，李銘祐
證稱該處上方為高架道，迴音較大（上訴人堅稱槍內原裝三顆子
彈），是難排除吳氏夫妻因迴音而誤會之可能，當認定上訴人僅
開三槍；又李銘祐在第一審翻供，略謂：槍擊之際，伊眼睛模糊
，無法看清遠距開槍之人是否為上訴人一節，核與其在案發之初
，記憶深刻，無人情壓力下所為之警詢筆錄不符，此翻異之言，
即不能憑為上訴人有利認定之依據；再上訴人之辯護人在第一審
時，所為上訴人當時已飲酒至醉，係屬意識不清之無責任能力人
行為之辯解，衡以上訴人既能持槍騎乘機車至現場犯案行兇，並
安全返回李銘祐住處，向李銘祐索得安全帽掩飾後，始騎車從容
離去，嗣於警詢及偵審中，復能清楚陳述案發原因及過程，顯見
行兇當時意識清楚，而無何酒後精神障礙或其他心智缺陷之情形
。況上訴人於原審更一審行準備程序時，就此部分已不加爭執。
縱然路人蔡春鈺於警詢時陳稱：當時看見一名精神恍惚男子騎乘
輕型機車，由中正路八七三號內取出安全帽邊走邊戴云云，惟其
人屢經傳喚均不到庭，無以查證其所謂之精神恍惚男子是否即上
訴人，復因上訴人於行兇之時，並無精神障礙或其他心智缺陷之
情形有如前述，爰認無再行傳喚蔡春鈺之必要。俱依憑卷證，逐
一說明審認、論駁綦詳。乃認上訴人此部分之行為，係犯刑法第
二百七十一條第一項之殺人罪及同條第二項、第一項之殺人未遂
罪。因行為後，刑法已修正、刪除連續犯之規定，比較結果，以
舊法規定有利於上訴人，應論以連續殺人既遂一罪；且因法定刑
死刑、無期徒刑部分不得加重，僅有期徒刑部分得為加重。末以
第一審就上訴人對於蘇友朋之槍擊，認係出於直接之故意，又就
上訴人對於林承雄之槍擊，認係由曳引車後方開槍，致子彈由駕
駛座後方之玻璃射入，由右前方擋風玻璃射出，均非允洽，乃將
第一審關於上訴人此部分之判決撤銷改判，適用刑法第二條第一
項、第二百七十一條第一項、第二項、第三十七條第一項、第三
十八條第一項第一款，修正前刑法第五十六條之規定，審酌上訴
人無業，家庭小康，平日生活尚正常，無前科紀錄，品行尚可，
學歷係高職肄業，智識程度非高，此次犯罪動機、目的，因飲酒
後與計程司機、乘客發生口角，進而互毆，原屬細故，卻憤而返
回藏槍處，取槍外出尋仇，公然在交通要道，對於毫不相干之司
機恣意開槍，既非受被害司機之刺激，所用槍擊手段至為暴力，
造成無辜者一人死亡，另人生命嚴重威脅，委實藐視生命，迄今
猶未與被害人家屬達成和解，賠償損害等一切情狀，量處上訴人
無期徒刑，並宣告褫奪公權終身，本件行兇用之改造手槍一把，
為違禁物，雖未扣案，但不能證明已滅失，仍應諭知沒收。經核
於法尚無違誤。此部分上訴意旨略稱：(一)、林承雄既指證伊在聽
到槍聲，並在所駕曳引車內聞到火藥味、發現彈孔之時，系爭現
場路口燈號為黃燈等語，原判決竟認定上訴人係在停等紅燈之時
，先以右手持槍射擊計程車司機蘇友朋，旋違規迴轉，改以左手
持槍射擊曳引車，顯有認定事實與卷證資料不相適合之判決理由
矛盾。(二)、其實，依李銘祐及吳承育之證言，皆謂見到上訴人祇
有射擊二次，且當時現場並無計程車或曳引車出現，上訴人開完
槍旋即離去等語，原審卻未詳加調查上情，遽行認定上訴人係射
擊三次，現場並有二汽車，則豈非另次之射擊同時造成蘇友朋頭
部中彈、林承雄曳引車彈穿？無論相關位置或射擊角度咸不符合
經驗法則、論理法則，自有證據調查職責未盡與採證認事違背證
據法則之違誤。(三)、原判決既認上訴人係在飲酒後行兇，竟未就
有無精神障礙，阻卻殺人故意，甚或並非殺人犯意，而屬傷害之
意，詳加研判、說明其理由，難認無判決理由未備之違失。(四)、
上訴人已一度坦承有持槍射擊致人死亡之事，縱以不具殺人故意
置辯，仍非一概否認，原審逕以「犯罪後，被告甲○○對於殺人
犯行否認犯罪」為由，為不利於上訴人之重刑宣判，當有判決理
由矛盾之違誤；尤以變更第一審所為直接故意殺人之認定，改為
間接故意殺人之論斷，評價已輕，猶同量以無期徒刑，實違比例
原則、公平原則及罪刑相當原則云云。惟查：(一)、證據之取捨、
證明力之判斷與事實之認定，俱屬事實審法院自由裁量判斷之職
權，此項職權之行使，如未違背客觀存在之經驗法則或論理法則
，即無違法可言，非許當事人自憑主觀，異持評價，恣意逕指為
違誤。而社會發生之事實，實際上不可能還原，覓得原貌；供述
之證據，常受人為主、客觀因素所影響；非供述之證據，通常僅
具片斷性證明力。是法院依據調查所得之證據，所為之事實認定
，乃指適合於法定犯罪構成要件之事實而言，並非必須與社會發
生之自然事實完全一致、毫無差距，始謂適法。又刑事訴訟法第
三百七十九條第十款所稱應於審判期日調查之證據，係指與待證
事實有重要關係，客觀上認為有調查之必要性，屬認定事實、適
用法律之基礎者而言，苟事實並無不明，自毋庸為無益之調查，
亦無未盡證據調查職責之違法情形存在。原審就此部分既依憑調
查所得之上揭諸多直接、間接供述及非供述證據，並本於合理之
推理作用，而為綜合判斷，核無違背客觀存在之經驗法則、論理
法則，且事實已明，難認有證據調查職責未盡之違失。上訴意旨
置原判決已明白論斷之事項於不顧，就屬原審採證認事職權適法
行使之事項，任意指摘，且猶對於枝節性或行文細節為單純事實
之爭議，不能認為有理由。(二)、量刑之輕重，原屬實體法上賦予
法院自由裁量之職權，倘於法定刑度之內予以裁量，而無明顯濫
權情形，即無違法可言。刑法第五十七條規定：科刑時應以行為
人之「責任」為基礎，此即罪責原則。行為具備構成要件該當性
及違法性之不法要件後，尚須判斷行為人是否具可非難性，即其
罪責之有無及輕重，具備罪責性後，方可加以處罰，至其具體之
刑罰範圍，則審酌同條各款所定之科刑標準。故意屬犯罪之不法
要素，即構成要件該當性之主觀構成要件，除有特別規定外，及
於直接故意與間接故意，並無軒輊。至在罪責判斷上，故意固具
可非難性，惟直接故意抑間接故意，在科刑時於以行為人之責任
為基礎上，兩者對罪責之成立，並無區別。僅於審酌同條各款之
一切情狀時，可為諸多標準之一，且非必然後者較前者為低，而
仍須視其各行為之具體情狀綜合判斷之。原審就上訴人如何基於
不確定故意，連續濫行開槍，致一人死亡，另一人生命嚴重受威
脅，尤以後者部分係遭正面射擊，要與第一審認定為自後方射擊
之情形，迥然有別，危害性甚高，已論敘綦詳，是其量刑斟酌之
因素即與第一審不同，所為職權裁量，並無不當，難認有上訴意
旨所謂之不符比例原則、公平原則與罪刑相當原則之違法情形存
在。綜上所述，應認此部分之上訴為無理由，予以駁回。
據上論結，應依刑事訴訟法第三百九十五條前段、第三百九十六
條第一項，判決如主文。
中    華    民    國  九十八  年    五    月   二十   日
                      最高法院刑事第十庭
                          審判長法官  花  滿  堂
                                法官  黃  正  興
                                法官  陳  東  誥
                                法官  林  錦  芳
                                法官  洪  昌  宏
      本件正本證明與原本無異
                                      書  記  官
中    華    民    國  九十八  年    五    月  二十五  日
                                                      ｖ


司法院資訊處製作；財團法人民間司法改革基金會備份。
